【裁判字號】    95,簡上,72
【裁判日期】    951229
【裁判案由】    返還消費借貸款
【裁判全文】
臺灣新竹地方法院民事判決              95年度簡上字第72號
上  訴  人  臺灣中小企業銀行股份有限公司
法定代理人  蘇金豐
訴訟代理人  丙○○
            乙○○
被 上 訴人  甲○○
上列當事人間因請求返還消費借貸款事件，上訴人對於民國95年
5月30日本院新竹簡易庭95年度竹簡字第442號第一審判決提起上
訴，經本院於95年12月20日言詞辯論終結，判決如下：
    主      文
上訴駁回。
第二審訴訟費用由上訴人負擔。
    事實及理由
一、本件被上訴人未於言詞辯論期日到場，核無民事訴訟法第38
    6條所列各款情形，爰依被上訴人之聲請，由其一造辯論而
    為判決。
二、上訴人主張：
(一)、被上訴人於民國91年11月5日向上訴人申請VISA信用卡，嗣
    由上訴人核准額度為新臺幣（下同）10萬元，並核發卡號為
    0000-0000-0000-0000之VISA信用卡普卡，上訴人並同意遵
    守臺灣企銀信用卡約定條款，且依據該約定條款第14、15條
    規定，被上訴人應於每月繳款截止日（即21日）前繳納最低
    繳納金額，逾期繳款，則應自當期結帳日（即每月7日）次
    日起至清償日止，按年息百分之17計收利息，並按月收取違
    約金。被上訴人自此即持上開信用卡刷卡消費，惟被上訴人
    於95年1月7日滯欠後，即未依約繳款，屢經催討無效，爰依
    信用卡約定條款第21條第1項第3款、第22條第1項，對上開
    借款主張視為全部到期，截至95年1月7日止，被上訴人尚欠
    101,032元及其中98,372元自95年1月8日起至清償日止，按
    年息百分之17計算之利息，暨自95年1月8日起至清償日止，
    其延滯第一個月計付違約金100元，延滯第二個月計付違約
    金300元，延滯第三個月以上者按月計付違約金600元。
(二)、上訴人自94年2月份起寄送予客戶之信用卡繳款通知書，即
    夾寄信用卡各項手續費率調整通知函，揭示自94年5月1日起
    ，修正信用卡約定條款第15條第3、4項為「各筆循環信用利
    息之計算，係將每筆『得計入循環信用本金之帳款』，自各
    筆帳款結帳日之次日起，就該帳款之餘額以年息百分之十七
    計算至該筆帳款結清之日止（元以下四捨五入），…」、「
    持卡人如未於每月繳款截止日前付清當期最低應繳金額或遲
    誤繳款期限者，應依第三項約定計付循環信用利息，並同意
    貴行（即上訴人）得依下列方式按月收取逾期手續費（即違
    約金）：1.延滯第一個月，當月計付逾期手續費新臺幣壹佰
    元。2.延滯第二個月，當月計付逾期手續費新臺幣參佰元。
    3.延滯第三個月（含）以上者，每月計付逾期手續費新臺幣
    陸佰元。」，並給予被上訴人7日之審閱期間，若被上訴人
    未於7日內表示異議，即視為同意信用卡約定條款之修正，
    況上訴人自94年6月份起，所寄與被上訴人之信用卡帳單即
    載明適用新修正之信用卡約定條款，被上訴人除未表明異議
    外，更繼續持新換發之信用卡消費及預借現金，並以繳納現
    金方式繳納消費款，足證被上訴人已明示同意適用修正後之
    信用卡約定條款。又上訴人於原審起訴時，起訴狀已合法送
    達被上訴人，被上訴人除未對修正後之信用卡條款表示異議
    ，更未依法提出答辯，由此顯見被上訴人已同意上訴人依修
    正後之信用卡約定條款第15條計算利息及違約金。是原審以
    上訴人修正信用卡約定條款第15條乃係單方之意思表示，逕
    為不利於上訴人之判決，其認事用法顯有違誤，並聲明：(1)
    原判決不利於上訴人部分廢棄。(2)被上訴人應給付上訴人
    101,032元及其中98,372元，自95年1月8日起至清償日止，
    按年息百分之17計算之利息，暨自95年1月8日起至清償日止
    ，其延滯第一個月計付違約金100元，延滯第二個月計付違
    約金300元，延滯第三個月以上者按月計付違約金600元。
三、被上訴人未於言詞辯論期日到場，亦未提出書狀作何聲明或
    陳述。
四、上訴人主張被上訴人持其所核發之信用卡消費，迄今尚欠款
    未付之事實，業據其提出國際信用卡申請書、信用卡約定條
    款、連線作業驗證單、消費交易明細表為證，被上訴人經合
    法通知，未於言詞辯論期日到場，亦未提出書狀作何聲明或
    陳述，自堪信上訴人之主張為真實。則本件所應審究者厥為
    上開消費借貸款之利息是否應按年息百分之17計算，及遲延
    履行時，違約金之計算是否為延滯第一個月計付100元，延
    滯第二個月計付300元，延滯第三個月以上者按月計付600元
    ？茲論述如下：
(一)、按系爭信用卡約定條款係上訴人為與不特定多數消費者訂立
    同類契約之用，所提出預先擬定之契約條款，並作為契約內
    容之全部而訂定之契約，性質上屬於定型化契約條款，應優
    先適用於消費者保護法第11條至第17條關於定型化契約之規
    定，而條款是否有無效之事由，亦應依該法第12條及施行細
    則第13條與第14條規定認定之，此合先敘明之。
(二)、經查，上訴人主張其於94年2月份起寄送客戶之信用卡繳款
    通知書中，即夾寄有信用卡各項手續費率調整通知函，並修
    正信用卡約定條款中關於循環利息及違約金計算之規定，該
    通知函上固載有「…本行（即上訴人）修改『使用手冊暨約
    定條款』部分內容，包括第十條、第十三條、第十五條，修
    正條文及費用如附表所示。請詳細審閱，審閱期為您收到本
    通知時起七日，若未於七日內表示異議者，視同承認本行修
    正之約定條款。…」等語，惟上訴人對於被上訴人是否確實
    收受該通知函，並未提出相關事證供本院審酌，是尚難認上
    訴人變更信用卡約定條款之通知已為被上訴人所知悉並了解
    。
(三)、又上訴人另主張其自94年6月份起所寄予被上訴人之信用卡
    帳單，已有循環信用利息利率為年息百分之17之記載，而被
    上訴人亦曾在94年6月份後有臨櫃繳款，故顯見被上訴人已
    同意適用修正後之信用卡約定條款，固據其提出被上訴人信
    用卡消費交易明細表13份在卷可稽，惟依一般社會通念，信
    用卡持卡人於收受信用卡消費交易明細表時，僅會注意應繳
    金額、最低繳款金額、消費細目及繳款截止日期等事項，至
    循環信用利息及違約金常為信用卡持卡人所忽視，況觀諸卷
    內所附之信用卡消費交易明細表，關於違約金之收取方式，
    則付之闕如，循環信用利息部分，亦未為明顯之標示或用較
    大之字體表示，再者，被上訴人固於上訴人調整循環信用利
    息利率後，陸續繳付款項，然被上訴人均僅繳交部分款項，
    其每期應繳付者，尚包括前期未繳清並累計之消費金額及循
    環信用利息，實難認被上訴人已明瞭其所繳交之循環利息，
    其利率已有不同，上訴人主張被上訴人於94年6月份之後均
    有臨櫃繳款，應已同意以修正後之信用卡約定條款計算循環
    信用利息之利率，及以級距式計算違約金云云，洵無足採。
(四)、次按，定型化契約應受平衡原則之限制，即締約一方之契約
    條款已預先擬定，他方僅能依該條款訂立契約，否則即受不
    締約之不利益時，始應適用平衡原則之法理，以排除不公平
    之「單方利益條款」。蓋此情形，倘貫徹締約自由原則，將
    使居於經濟上弱者之一方，無締約之可能，而忍受不締約之
    不利益，故縱他方接受該條款而締約，該條款亦應認違反衡
    平原則而無效，以符合平等互惠原則。查被上訴人於申請信
    用卡時，其信用卡約定條款中並未約定上訴人得視情況機動
    調整循環信用利息之利率及變更違約金之收取方式，上訴人
    固在寄發予被上訴人之各項手續費率調整通知函中，給與被
    上訴人7日之審閱期限，載明若未於7日內表示異議者，視同
    承認上訴人修正之約定條款等語，惟即便被上訴人於7日內
    提出異議，該異議之效果為何，是否對居於經濟上弱勢一方
    之被上訴人有利，尤值存疑，況被上訴人若不同意上訴人之
    信用卡約定條款變更，僅能選擇將信用卡截斷並掛號寄回或
    書面通知上訴人解除兩造間之信用卡契約一途，參諸信用卡
    目前作為國人間代替現金之支付工具，並廣為使用等情，上
    訴人逕為變更信用卡約定條款，應認違反衡平原則而無效。
(五)、復按，定型化契約中之條款，有下列情形之一者，推定其顯
    失公平：一違反平等互惠原則者，消費者保護法第12條第2
    項第1款規定甚明，又依同法施行細則第14條第1款規定：定
    型化契約條款，有下列情事之一者，為違反平等互惠原則：
    一當事人間之給付與對待給付顯不相當者。進一步言之，對
    照金融機構與客戶間之一般貸款（房屋貸款、其他擔保貸款
    等），向來甚少有接近法定最高利率百分之20之約定，考其
    原因，在一般借貸，利息高低乃客戶於締約時最關切之契約
    內容之一，故客戶自然審慎評估利率問題，而盡量與金融機
    構討價還價，反之，在信用卡情形，持卡人於申請信用卡時
    ，循環信用之利息，應非所有申請信用卡民眾最關切之內容
    ，是被上訴人固未就上訴人片面調整循環利息之利率提出異
    議，亦非當然謂被上訴人已同意適用修正後之信用卡約定條
    款。退步言之，循環信用因具有消費信用貸款之性質，無具
    體擔保，故其風險較高，但上訴人將之片面調整為年息百分
    之17，已非常接近民法第205條所定法定約定利率之上限百
    分之20，與其他信用貸款（汽車貸款、助學貸款等）相較，
    仍顯屬偏高，是故，上訴人逕自調高定型化契約中循環利息
    之利率，即有前揭消費者保護法施行細則及母法規定當事人
    間之給付與對待給付顯不相當而違反平等互惠之情事，應屬
    顯失公平而無效。
(六)、末按，認定事實及適用法律本為法院之職權，上訴人主張被
    上訴人未於原審提出答辯，原審即不應對被上訴人為有利之
    認定云云，惟查，原審所為之行為均屬上開認定事實及適用
    法律之職權，是上訴人上開指摘，洵不足採。
五、綜上所述，上訴人既未能舉證證明該信用卡約定條款變更之
    通知，已確為被上訴人所知悉且明瞭，復未於締約當時約定
    上訴人嗣後得機動調整循環利息之利率及變更違約金之收取
    方式，且變更後就循環利息之利率及違約金之收取，亦未於
    帳單上為明顯之標示，其主張被上訴人於變更約定條款後仍
    有臨櫃繳款，顯已同意適用修正後之信用卡約定條款，無足
    憑採。再者，本件信用卡約定條款關於循環利息利率之調整
    ，已違反平等互惠原則，其片面修正信用卡約定條款，將使
    被上訴人僅能消極地同意並接受，否則即需忍受解除信用卡
    契約之不利益，對於被上訴人已有顯失公平之情形，而違反
    衡平原則，是該新修正之信用卡約定條款自屬無效，就本件
    信用卡循環信用利息之利率及違約金之收取，仍應適用締約
    時信用卡約定條款之約定。從而，上訴人依據兩造間之信用
    卡契約，請求被上訴人給付上訴人10 1,032元，及其中9,83
    72元，自95年1月8日起至清償日止，按年息百分之15計算之
    利息，暨自95年1月8日起至清償日止，其逾期6個月以內者
    ，按上開利率百分之10，其逾期在6個月以上者，按上開利
    率百分之20計算之違約金，為有理由，應予准許，至逾此部
    分之請求，即屬無據，原審判命被上訴人如數給付，並依職
    權宣告假執行，於法並無不合。上訴意旨指摘原判決不當，
    求予廢棄改判，為無理由，應予駁回。
六、據上論結，本件上訴為無理由，依民事訴訟法第436條之1第
    3項、第449條第1項、第463條、第385條第1項前段、第78條
    ，判決如主文。
中    華    民    國    95    年    12    月    29    日
                  民事第一庭  審判長法  官  王銘勇
                                    法  官  王佳惠
                                    法  官  蔡欣怡
以上正本係照原本做成。
不得上訴。
                                    書記官  王恬如
中    華    民    國    95    年    12    月    29    日


司法院資訊處製作；財團法人民間司法改革基金會備份。
